【裁判字號】    98,消債更,313
【裁判日期】    981109
【裁判案由】    更生事件
【裁判全文】
臺灣臺南地方法院民事裁定           98年度消債更字第313號
債  務  人  甲○○
代  理  人  黃雅萍律師
上列當事人因消費者債務清理事件聲請更生，本院裁定如下：
    主    文
聲請駁回。
聲請程序費用由債務人負擔。
    理    由
一、本件聲請意旨略以：債務人甲○○有不能清償債務之情事，
    前已提出債權人清冊，以書面向最大債權金融機構台北富邦
    商業銀行請求共同協商債務清償方案，然債務人無法負擔台
    北富邦商業銀行提供之利率與繳款金額，而台北富邦商業銀
    行亦無法接受債務人提出每月償還新臺幣（下同）2,650元
    之債務清償方案，故協商不成立。債務人無擔保或無優先權
    之債務總額未逾1,200萬元，且未經法院裁定開始清算程序
    或宣告破產，爰依法聲請更生等語。
二、按本條例所稱消費者，指五年內未從事營業活動或從事小規
    模營業活動之自然人。前項小規模營業指營業額平均每月新
    臺幣二十萬元以下者。債務人不能清償債務或有不能清償之
    虞者，得依本條例所定更生或清算程序，清理其債務。債務
    人對於金融機構因消費借貸、自用住宅借款、信用卡或現金
    卡契約而負債務，在聲請更生或清算前，應提出債權人清冊
    ，以書面向最大債權金融機構請求協商債務清償方案，並表
    明共同協商之意旨。債務人為前項請求時，視為同意或授權
    受請求之金融機構，得向稅捐或其他機關、團體查詢其財產
    、收入、業務及信用狀況。第一項受請求之金融機構，應即
    通知其他債權人與債務人為債務清償之協商，並將前項查詢
    結果供其他債權人閱覽或抄錄。協商成立者，應以書面作成
    債務清償方案，由當事人簽名、蓋章或按指印；協商不成立
    時，應付與債務人證明書。債務人與金融機構協商成立者，
    不得聲請更生或清算。但因不可歸責於己之事由，致履行顯
    有重大困難者，不在此限。消費者債務清理條例第2條第1項
    、第2項、第3條及第151條第1項至第5項分別定有明文。衡
    諸債之關係，係以當事人間之信賴關係為基礎，為社會經濟
    組織之重要支柱，故當事人於以法律行為追求自己之利益之
    際，亦應顧及對方之利益，並考量債權債務在社會上之作用
    ，本於誠實及信用之原則，行使債權及履行債務。是以債務
    人若因客觀經濟情況致不能清償債務或有不能清償之虞，固
    得依消費者債務清理條例所定更生或清算程序，清理其債務
    。惟若依債務人之工作收入及財產狀況，對於履行債權人提
    出之債務清償方案並無重大困難，僅係為圖謀減免債務，而
    不為債務清償方案之允諾，自有違債權契約為誠信契約之本
    旨，故依消費者債務清理條例第1條規定之立法目的，應不
    得聲請更生或清算，始能避免肇致道德危險。次按聲請更生
    或清算不合程式或不備其他要件者，法院應以裁定駁回之，
    但其情形可以補正者，法院應定期間先命補正，消費者債務
    清理條例第8條定有明文。
三、經查：
(一)、債務人甲○○於民國（下同）98年7月13日以書面向最大債
    權銀行台北富邦商業銀行請求協商債務清償方案，並表明共
    同協商之意旨，經台北富邦商業銀行評估考量債務人每月收
    入，將債務人之金融機構總債權701,031元，共同約定以對
    內欠款金額517,329元（折讓比例達73.80%），計算其清償
    數額，是以債務人每月收入為18,000元，扣除基本支出7,84
    1元後，每月約可還款10,159元，故提供「180期、利率2%、
    月付金3,330元」之還款方案，惟債務人表示因台北富邦商
    業銀行要求債務人須負擔2%利息，且債務人除卡債外尚有助
    學貸款188,000元，每月須償還3,000元，故希望免除利息，
    每月還款2,650元，而不願接受協商方案，於98年9月24日協
    商不成立等情，已據債務人提出98年10月14日民事陳報狀、
    前置協商不成立通知書為證，且有台北富邦商業銀行98年10
    月23日民事陳報狀及各該債權銀行之民事陳報狀附卷可稽，
    堪信為真實。
(二)、次查，債務人雖於98年1月1日遭科管實業有限公司資遣，然
    自98年3月至6月間每月領有勞保局失業給付10,470元。嗣後
    債務人自98年7月29日起任職於日通欣運股份有限公司迄今
    ，98年7月薪資3,000元，98年8月、9月應領薪資為17,280元
    ，此外名下無財產，此有債務人提出之科管實業有限公司離
    職證明書、玉山銀行存摺、日通欣運股份有限公司薪資單，
    及本院依職權調閱債務人96、97年稅務電子閘門財產所得調
    件明細表、98年11月3日公務電話紀錄在卷足憑，與債務人
    於98年9月申請前置協商時主張每月工作收入18,000元相去
    不遠，且審酌98年11月3日公務電話紀錄，日通欣運股份有
    限公司人事部門表示，債務人為公司正式員工，有保障底薪
    ，惟工作性質是計件論酬，因其為新進人員，接的件數少，
    薪水不高，俟日後件數增加，薪水將會提高等情，則債務人
    在履行債務期間，須經歷經濟困苦之過程，其生活除須儉樸
    、開銷理當予以節制外，更應積極開源，努力勤奮工作以增
    加收入償還債務，是衡諸債務人工作狀況，堪認債務人每月
    至少應有基本工資17,280元以上之經濟能力，而認債務人於
    前置協商期間每月平均收入金額為17,280元。另債務人自陳
    其每月必要生活費用支出約9,460元，與內政部所公告98年
    度臺灣省最低生活費用每人每月為9,829元【該統計係按照
    政府最近一年平均每人消費支出（包括食品費、衣著鞋襪費
    、房租水電費、家居管理費、醫療保健費、交通通訊費、娛
    樂教育費及雜項支出）百分之六十訂定】大致相符，堪予採
    認。依上所述，債務人每月平均薪資所得扣除每月必要生活
    費用後之餘額為7,820元（計算式：00000－0000＝7820），
    並非不能履行最大債權銀行台北富邦商業銀行提出之「每月
    繳款3, 330元（180期，利率2%）」之債務清償方案。
(三)、債務人雖主張台北富邦商業銀行要求債務人須負擔2%利息，
    且債務人除卡債外尚有助學貸款188,000元，每月須償還3,0
    00元，負擔甚重，請求免除利息，以180期0%利率方式，每
    月還款2,650元云云；惟查：
  1.徵諸債務人於適用債務清理程序清理其債務時，若不論債務
    人於前置協商程序是否秉持最大協商還款誠意，由最大債權
    銀行依客觀之事實，斟酌適當之債務清償方案，與債務人進
    行協商，而僅以債務人與最大債權銀行協商不成立之結果，
    遽謂債務人有不能清償債務或有不能清償之虞之情形，將使
    前置協商程序之機制形式化、空洞化，有違債權契約為誠信
    契約之本旨，將肇致道德危險，並非立法之目的。觀之本件
    債務人迄至98年6月25日止，積欠臺灣銀行助學貸款192,975
    元（含本金185,680元、利息7,230元、違約金65元），如依
    約還款，每期償還2,880元，惟債務人自97年8月1日起迄今
    均未還款，因債務人逾期未繳，其每月償還金額將高於2,88
    0元，此有臺灣銀行鳳山分行98年6月25日函及本院98年11月
    3日公務電話紀錄在卷可考，是債務人主張每月須清償助學
    貸款3,000元，堪予採信。然按債務人之財產及薪資為所有
    債權之總擔保，是非為維持其財產所為之支出行為，減損其
    積極財產，自不得列為其必要支出項目，且為確保各債權人
    公平受償，亦不得獨厚任何一特定債權人。則債務人就積欠
    臺灣銀行192,975元助學貸款，與債務人積欠其他債權銀行
    517,329元之債務，同為無擔保債務，理當與其他多數債權
    人比例受償，不應獨厚特定債權人，是債務人主張就助學貸
    款每月支出3,000元部分屬必要生活支出，自非可採。況且
    ，債務人履行前開最大債權人協商方案後，仍行有餘力（計
    算式：0000－00 00－0000＝1490），顯無不能清償之情。
  2.又協商本即係債權債務雙方當事人，本於解決債務之誠意，
    相互退讓，始足當之，而非強命一方需無條件接受他方所提
    之條件，此亦為債務人98年10月14日民事陳報狀意旨所主張
    。且觀台北富邦商業銀行所提出之98年10月23日民事陳報狀
    附債務清理案件前置協商維護作業、前置協商照會紀錄表，
    債權金融機構已退讓利息於法定利率以下之年息2%，在債務
    人積欠金融機構債務為真實之情形下，客觀上金融機構在協
    商條件上已有所退讓，債務人亦應評估自身之清償能力，決
    定是否接受。若債務人僅以自身角度出發，片面要求金融機
    構應遷就債務人之清償方案，而完全不考量債務人之實際經
    濟狀況及償債能力，顯與債之關係應兼顧債權人、債務人雙
    方之利益有違，且非消費者債務清理條例之立法目的。
(四)、承上所述，本件債務人若勉力履行，並非無能力履行最大債
    權銀行提出之債務清償方案。惟債務人藉詞謂其尚有助學貸
    款每月須還款3,000元，最大債權銀行年息2%利率之負擔太
    重，而堅持以180期、0%利率、月付金2,650元為清償方案，
    拒絕台北富邦商業銀行提供之「180期、利率年息2%、月付
    金3,330元」之還款方案，致協商不成立，顯有違誠信原則
    。
四、綜上所述，本件債務人雖依消費者債務清理條例第151條第1
    項之規定，踐行合法之前置協商程序，惟依債務人之工作收
    入及財產狀況，尚非不能履行最大債權銀行台北富邦商業銀
    行提出之債務清償方案。且徵諸債務清理程序係債務清理之
    最後手段，倘依債務人之工作收入及財產狀況，確實無法履
    行債權人提出之債務清償方案或履行有重大困難時，固有適
    用更生程序清理其債務之必要，惟若非如此，債務人仍應與
    債權人充分溝通，謀求兼顧債權人及債務人雙方利益之債務
    清償方案。然債務之履行，除了債務人之努力之外，亦需金
    融機構之債權人審慎評量其社會責任，對有還款誠意之債務
    人給予最大之協助，自不待言。從而，本件更生之聲請，難
    謂與消費者債務清理條例第3條所定要件相符，且上開欠缺
    又屬無從補正，依上說明，自應駁回其聲請。
中    華    民    國    98    年    11    月    9     日
              民事第一庭    法      官  張季芬
上為正本係照原本作成。
如不服本裁定，應於裁定送達後10日內，以書狀向本院提出抗告
，並繳納抗告費新臺幣1千元。
中    華    民    國    98    年    11    月    9     日
                            書  記  官  顏惠華


司法院資訊處製作；財團法人民間司法改革基金會備份。
